【裁判字號】    99,交聲更,27
【裁判日期】    991209
【裁判案由】    聲明異議
【裁判全文】
臺灣臺中地方法院交通事件裁定        99年度交聲更字第27號
原處分機關  交通部公路總局臺中區監理所
異議人即
受處分人    謝家榆
上列受處分人因違反道路交通管理處罰條例案件，對於交通部公
路總局臺中區監理所民國99年5 月11日所為之處分（中監違字第
裁60－GP0000000 號裁決書），聲明異議，異議人不服本院99年
6 月30日第一審裁定（99年度交聲字第2046號），提起抗告，經
臺灣高等法院臺中分院於99年10月29日以99年度交抗字第852 號
裁定撤銷原裁定並發回後，本院裁定如下：
    主    文
原處分撤銷。
謝家榆汽車駕駛人停車時，在顯有妨礙其他人、車通行處所停車
，處罰鍰新臺幣玖佰元。
    理    由
一、原處分意旨略以：異議人即受處分人（下稱受處分人）謝家
    榆所有之車牌號碼0253-KH 號自用小客車，於民國99年2 月
    4 日15時7 分許，在臺中市○○街51號前快車道，因「在禁
    止臨時停車處所停車（經科學儀器採證）」之違規，經臺中
    市警察局交通隊依違反道路交通管理事件處罰條例第56條第
    1 項第1 款逕行舉發，受處分人於期限內申訴，原處分機關
    遂於99年5 月11日以中監違字第裁60-GP0000000號裁決書裁
    處罰鍰新臺幣（下同）900 元等語。
二、聲明異議意旨略以：依道路交通標誌標線設置規則第183條
    之1規定，快慢車道分隔線，用以指示快車道外側邊緣之位
    置，劃分快車道與慢車道之界線，其線型為白實線，線寬為
    10公分，．．．，道路設有劃分島；其功能為劃分快慢車道
    者，應劃設本標線於分隔島之兩側，與劃分島間隔至少10公
    分。而本件受處分人停放車輛之路邊根本未劃設上開白色實
    線，另根據臺中市政府99年3月31日府交規字第0990085583
    號函第4段回覆，該欄杆區域現場並無繪設白色實線，會於
    4月15日前派工繪設，交通處既未依法於該路段繪設白色實
    線，致受處分人誤以為該欄杆外交通處所繪機車停車格屬於
    停車場型態設計，而非交通處或警方所謂之「慢車道」，屬
    於一般道路，僅需緊靠路邊停車即可，乃放心停放車輛，本
    件因行政機關之疏失致受處分人遭拖吊受罰，實有違人民對
    於政府之信賴保護原則，為此請求撤銷原處分等語。
三、按汽車停車時，在顯有妨害他車通行之處所，不得停車，道
    路交通安全規則第112條第1項第9款定有明文。又汽車駕駛
    人停車時，在顯有妨礙他車通行處所停車者，處600 元以上
    1,200 元以下罰鍰，道路交通管理處罰條例第56條第1 項第
    5 款亦定有明文。依此，法規範課予人民遵守之禁止規範義
    務核心係為在顯有妨礙其他人、車通行之處所不得停車，而
    非僅止於妨礙其他車輛通行處所不得停車，亦即，汽車駕駛
    人停車時，在顯有妨礙其他人或車通行處所停車者，皆在本
    條文禁止停車規範之列，上開法條既係以在顯然妨礙他車通
    行之處所停車為處罰之構成要件，復參諸其立法意旨，係為
    消除道路任意停放車輛，以維護交通秩序，避免交通秩序紊
    亂，從而，依上揭法條之文義及規範目的觀之，倘駕駛人之
    停車經具體判斷該車輛之停靠位置，以及該路段之道路寬、
    窄，車輛流通量之大小與他車通行時是否顯然受到妨礙等因
    素為綜合衡量，如已明顯導致妨礙他車通行或阻礙交通順暢
    ，即可認已違反前開法文。又「在顯有妨礙其他人、車通行
    處所」不得停車之規定，因與同條項第4 款「在設有禁止停
    車標誌、標線之處所停車」之規定併列，可知前述條文第5
    款適用之處所，自不以設置禁止停車標誌、標線之地點為必
    要，其理至明。又按禁止臨時停車線，用以指示禁止臨時停
    車路段，以劃設於道路緣石正面或頂面為原則，無緣石道路
    得標繪於路面上，距路面邊緣以30公分為度，本標線為紅色
    實線，本標線禁止時間為全日24小時，如有縮短之必要時，
    應以標誌或附牌標示之；又禁止臨時停車處所不得停車；汽
    車駕駛人在禁止臨時停車處所停車者，處600 元以上1200元
    以下罰鍰，道路交通標誌標線號誌設置規則第169 條第1 項
    、第2 項、第4 項、道路交通安全規則第112 條第1 項第1
    款、道路交通管理處罰條例第56條第1 項第1 款亦分別定有
    明文。再者，聲明異議乃一司法救濟途徑，由法院審查受處
    分人所涉之違規事實是否成立，及原處分所適用之法條是否
    正確、裁罰是否適當，因法院負有司法審查之作用，對原處
    分失當時，應自為處分（臺灣高等法院暨所屬法院98年法律
    座談會刑事類提案第23號參照）。
四、經查：
(一)、異議人前於本院99年度交聲字第2046號聲明異議事件訊問時
    雖表示其雖係車主，但案發時開車者為其弟，亦係其弟停車
    等語，惟道路交通管理處罰條例第85條第1項規定「本條例
    之處罰，受舉發違反道路交通管理事件之受處罰人，認為受
    舉發之違規行為應歸責他人者，應於舉發違反道路交通管理
    事件通知單應到案日期前，檢附相關證據及應歸責人相關證
    明文件，向處罰機關告知應歸責人，處罰機關應即另行通知
    應歸責人到案依法處理。逾期未依規定辦理者，仍依本條例
    各該違反條款規定處罰。」，是汽車所有人為逕行舉發通知
    對象時，若受處罰之汽車所有人未於應到案期限前告知處罰
    機關應受歸責人者，處罰機關自得以汽車所有人為裁處對象
    。本件異議人於應到案期限前並未提供應歸責之駕駛人資料
    告知處罰機關，依前揭條例第85條第1 項規定，原處分機關
    以汽車所有人即異議人為處罰對象，於法亦無不合，合先敘
    明。
(二)、受處分人所有之車牌號碼0253-KH 號自用小客車，於99年2
    月4 日15時7 分許，在臺中市○○街51號前快車道，因有「
    在禁止臨時停車處所停車（經科學儀器採證）」之違規，經
    臺中市警察局交通隊依違反道路交通管理事件處罰條例第56
    條第1 項第1 款之規定逕行舉發等情，有臺中市警察局中市
    警交字第GP0000000 號違反道路交通管理事件通知單及採證
    照片等在卷可稽。受處分人固不否認其上開車輛有於前揭時
    間停放在如照片所示之臺中市○○街51號前之事實，惟以前
    揭情詞為辯，參酌前揭臺灣高等法院暨所屬法院98年法律座
    談會刑事類提案第23號之見解所示，本件須審究之重點者，
    厥為受處分人是否有違規之事實，及原處分所適用之法條是
    否正確、裁罰是否適當等情。
(三)、按白實線設於路段中者，用以分隔快慢車道或指示路面範圍
    ；快慢車道分隔線，用以指示快車道外側邊緣之位置，劃分
    快車道與慢車道之界線。其線型為白實線，線寬為10公分，
    除臨近路口得採車道線劃設，並以60公尺為原則外，應採整
    段設置，但交岔路口免設之。劃設快慢車道分隔線，距離人
    行道、路緣或車輛停放線應有2 公尺以上之寬度。道路設有
    劃分島；其功能為劃分快慢車道者，應劃設本標線於分隔島
    之兩側，與劃分島間格至少10公分，道路交通標誌標線號誌
    設置規則第149 條第1 項第1 款第3 目、第18 3條之1 亦有
    明文，是以，客觀上應有確實符合上開設置規定之標線存在
    ，始能期待用路人明確知悉此對物行政處分之效果，俾便遵
    守。而本件依卷附現場照片顯示，受處分人停車位置之路段
    雖設有分隔島，然分隔島兩側並未劃設白色實線，此亦據臺
    中市政府於99年3 月31日以府交規字第0990085583號函覆：
    「四、有關快慢分隔島（欄杆區域）白色實線乙節，在現場
    並無繪設白色實線（快慢車道分隔線），本府將於99年4 月
    15日前派工繪設。」，有上開函文在卷可參，是本件受處分
    人停放系爭車輛之位置雖設有劃分島，但事實上並無明確之
    劃分快慢車道之標線存在，上開路段既未明確劃分快、慢車
    道，用路人是否能自行判斷該停車處為快車道，主觀上是否
    有違反交通標誌之故意，尚非無疑，故受處分人以上開情詞
    置辯，並非全然無據，再參以行政行為應以誠實信用之方法
    為之，並應保護人民正當合理之信賴，自難逕認受處分人有
    在禁止臨時停車處所停車（快車道停車）」之違規，應堪認
    定。
(四)、又查，本件受處分人之違規地點係於八德街緊鄰建國市場為
    快慢分隔之雙向四車道路型，於停車現場並劃有雙黃線，是
    別的用路人如經過該處，因受處分人將車停在該處，佔用車
    道，勢必要跨越雙黃線才能行經該處，所以受處分人這樣停
    車會影響其他用路人，會影響當地的交通等情，業經證人即
    本件舉發員警陳奎源於本院99年度交聲字第2046號交通聲明
    異議事件訊問時到庭具結證述明確，而經本院檢視證人陳奎
    源提出之受處分人違規照片（見99年度交聲字第2046號卷第
    4 頁左邊、第9 頁上方、第24頁照片），受處分人所有之上
    開車輛停放處旁，明顯可見劃有黃色之雙黃線，受處分人停
    車該處，至少已佔據半個車道而縮減道路可供通行之寬度，
    縮減同向後方來車可通行之路面範圍，依其情形勢將造成後
    方同向車輛通行時，若不違規跨越路中間之雙黃線，行駛至
    對向車道，顯無法在剩餘之該車道空間通行，尤其遇有消防
    救災或救護之情形時更會造成車輛通行之困難，阻礙雙向車
    輛會車之通行，對於道路交通秩序之順暢、用路人之合法權
    益，均有所妨礙。從而，受處分人將前揭車輛停放上開地點
    ，客觀上顯已妨害他車通行甚明，是本件受處分人在該處停
    放車輛顯有「在顯有妨礙其他人、車通行處所停車」之違規
    行為，已堪認定，自應依道路交通管理處罰條例第56條第1
    項第5 款之規定予以處罰。又受處分人雖爭執停車處旁邊並
    無黃色之雙黃線云云，惟觀之卷附前述99年度交聲字第2046
    號卷第4 頁左邊、第9 頁上方、第24頁照片，明顯可見黃色
    之雙黃線之標示，受處分人僅就卷內其中部分現場照片（見
    同上卷宗第9 頁下方照片）拍攝角度亦照到雙黃線，即質疑
    現場根本並未劃有雙黃線云云，尚非有據。職是，受處分人
    停車於前揭地點之行為，雖不符合「在禁止臨時停車處所停
    車（快車道停車）」之違規，然在同一事實範圍內，本院據
    上認定受處分人上開行為，應構成「在顯有妨礙其他人、車
    通行處所停車」之違規行為，原處分機關就此顯有適用法條
    不當之錯誤甚明。
(五)、又按違反道路交通管理處罰條例之行為，自行為成立之日起
    ，逾3 個月不得舉發，道路交通管理處罰條例第90條定有明
    文。受處分人雖陳稱：本件違規行為終了的時間狀態為99年
    2 月4 日，根據終了時間再加上3 個月，則本行為可再舉發
    處分的時間為99年5 月4 日止，逾該時間，即不可再為處罰
    云云，按道路交通管理處罰條例第90條本條立法理由係在規
    範警察機關或交通機關於執行交通勤務之公權力措施時，應
    遵行之舉發時效義務，主要目的係避免該舉發機關因其行政
    上之疏失或怠惰將該時效之不利益轉嫁於人民，亦即防範該
    舉發機關未為或延遲對交通違規受處分人為合法告知義務，
    而造成受處分人事後因日時久遠所產生程序上舉證困難之突
    襲及衍生法律秩序之不確定性。是本件受處分人「在上開地
    點違規停車」之事實，警員早於99年2 月4 日即掣單舉發，
    並無逾3 個月始舉發之情事甚明，僅因上開違規事實經警舉
    發後，本院因認原處分機關適用法條不當，而於同一事實範
    圍內予以變更適用法條，顯與逾3 個月不得舉發之規範無涉
    ，是受處分人執此謂舉發已逾規定期限，尚有誤會。
(六)、再按，關於刑事訴訟程序上所謂「不利益變更禁止」原則，
    應僅限於原判決適用法條並無不當時，始有其適用，若原判
    決適用法條不當而應予撤銷者，上級審自非不得諭知較重於
    原審判決之刑，以資適法，此即為刑事訴訟法第370 條：「
    由被告上訴或為被告利益而上訴者，第二審法院不得諭知較
    重於原審判決之刑。但因原審判決適用法條不當而撤銷之者
    ，不在此限」規定意旨之所在。而依道路交通管理處罰條例
    第89條規定，法院受理交通事件，準用刑事訴訟法之規定，
    道路交通事件處理辦法第19條前段亦明定：「法庭認為聲明
    異議有理由或聲明異議雖無理由，而原處分不當或違法者，
    應以裁定將原處分經聲明異議部分撤銷，並自為裁定」，足
    徵原處分機關之處分如有不當及違法時，交通法庭亦得撤銷
    原處分另為適法之裁定，尚無不利益變更禁止原則之適用。
    準此，本院上開認定受處分人有「在顯有妨礙其他人、車通
    行處所停車」之違規行為，並變更應適用之法條，並無何違
    反不利益變更禁止原則可言。
(七)、末按，憲法上之平等原則係指合法權利義務之平等，並不包
    含違法行為均不予取締制裁之不法平等，為一般人所認知之
    事。受處分人於本院99年度交聲字第2046號交通聲明異議事
    件訊問時雖陳稱：旁邊慢車道上有水果攤，佔用機車停車位
    ，還放置大型木頭桌椅，卻沒有取締，伊僅係暫時停車卻被
    裁罰不公平云云，參諸上開說明可知，縱或有受處分人所指
    情事，亦非於本案得據以免責之事由，蓋此涉及國人守法程
    度及執行機關是否落實取締之問題，並不因此使違法者轉變
    為合法，就違法行為之本身，應無平等原則之適用，受處分
    人自不得援以主張不法平等之適用。
五、綜上所述，受處分人確有「在顯有妨礙其他人、車通行處所
    停車」之違規事實，屬違反道路交通管理處罰條例第56條第
    1 項第5 款之規定已臻明確。原處分機關裁處受處分人於「
    在禁止臨時停車處所停車」之處分既有前揭可議之處，自屬
    無可維持，應由本院予以撤銷，由本院另行裁決，本院於同
    一事實範圍內認定受處分人之上開行為確屬違規無疑，爰依
    道路交通管理處罰條例第56條第1 項第5 款及違反道路交通
    管理事件統一裁罰基準表之規定，裁處受處分人罰鍰900 元
    如主文第2 項所示，以資適法。
六、據上論斷，應依道路交通管理處罰條例第87條第2 項，道路
    交通事件處理辦法第19條，裁定如主文。
中    華    民    國    99    年    12    月    9     日
                      交通法庭  法  官  蔡美華
上正本證明與原本無異。
如不服本裁定，應於送達後5日內，向本院提出抗告狀。
                                書記官  謝惠雯
中    華    民    國    99    年    12    月    9     日

司法院資訊處製作；財團法人民間司法改革基金會備份。
